臺灣臺南地方法院民事判決　　九十二年度簡上字第一六七號
　　上　訴　人　乙○○
　　訴訟代理人　丁○○
　　被 上訴 人　丙○○
　　訴訟代理人　甲○○
右當事人間請求清償借款事件，上訴人對於中華民國九十二年八月二十九日本院新營
簡易庭第一審簡易判決（九十二年度營簡字第三二一號）提起上訴，本院於九十三年
三月十六日言詞辯論終結，判決如左：
    主      文
上訴駁回。
第二審訴訟費用由上訴人負擔。
    事      實
甲、上訴人方面：
一、聲明：求為判決：(一)原判決廢棄。(二)被上訴人應連帶給付上訴人新臺幣伍拾萬元
    ，及自起訴狀繕本送達翌日起至清償日止，按週年利率百分之五計算之利息。
二、陳述：除與原判決記載相同者，茲引用之外，補稱：
    (一)按原審駁回原告之訴，其理由為「．．．支票係無因證券，不能單憑執票人持
      有發票人簽發之支票，即認定雙方有借貸關係存在。」等語，唯綜觀前揭理由
      ，可議者有二，茲臚陳如後：
    (二)當今社會文明的發展有兩個平行的基礎，一是大量且多元的金融體系，另一則
      是有效和穩定的信任機制，兩者缺一不可，兩者之間也相互依賴。臺灣地區於
      今已進入商業社會，信任機制更臻強化，民間調借資金，借貸雙方為求簡便與
      免除煩瑣，於借用者一方交付支票或本票之同時，貸與者之另方則交付資金現
      款即已足矣。逮支票或本票到期提示兌現，即為履行借款清償，借貸雙方各不
      相欠，此乃目前民間商場沿襲之慣例與做法，原審既昧於商場脈動，復援引不
      合時宜，陳年之最高法院五十五年台上字第一○二四號裁判為駁回之準據，難
      謂妥適。
    (三)被上訴人於民國八十五年間，向上訴人大量調借資金時，上訴人曾於渠之所有
      位址：臺南市○區○○段五七三號之土地，分別以上訴人子女宋斌宏、宋叡芳
      等名義，設定第五、六順位，擔保金額各為新臺幣（下同）五百萬元之抵押權
      。且於八十五年五月下旬，被上訴人持訴外人廖王金治所簽發，以聯邦商業銀
      行臺南分行為付款人，帳號○○○二六八─八，票號ＵＣ0000000號，
      到期日為八十五年七月十二日，票面金額五十萬元之支票（以下簡稱為系爭支
      票），前來調借資金時，上訴人曾簽發華南銀行東臺南分行00000000
      0000帳號，票據號碼：0000000，八十五年五月二十九日到期，與
      系爭支票等額之支票交予被上訴人自行提兌等語。
三、證據：除援用第一審所提證據外，補提土地登記謄本一份、華南商業銀行存款往
    來明細表一紙（均為影本）為證。
乙、被上訴人方面：
一、聲明：求為判決：駁回上訴。
二、陳述：除與原判決記載相同者，茲引用之外，補稱：我與上訴人的借貸關係已經
    於九十年間處理完畢。我有背書的支票都已經清償。八十五年間向上訴人借款當
    時，我曾同意如果五年內無法清償的話，願意將臺南市○○段五七三號土地移轉
    給上訴人抵償，之後於九十年間因為無法清償，已經書立切結書，同意讓渡該土
    地的所有權等語。
三、證據：除援用第一審所提證據外，補提支票十八紙、保證書一紙、切結書一紙（
    均為影本）為證。
丙、本院依職權向臺南市東南地政事務所調閱臺南市○區○○段五七三號土地之最新
    土地登記謄本，及向華南商業銀行東臺南分行調閱上訴人前述支票兌領資料。
    理      由
一、本件上訴人起訴主張：被上訴人於八十五年五月間向其借款五十萬元，並交付系
    爭支票一紙，作為借款償還之用，併同其餘十二紙支票一齊交付，於交付當時，
    伊未一一檢視，獨漏該紙支票未為被上訴人背書，詎該支票到期遵期提示，竟遭
    退票，經催索亦未獲清償借款，為此爰依消費借貸法律關係，訴請被上訴人返還
    借款五十萬元及自起訴狀繕本送達翌日起至清償日止，按年利率百分之五計算之
    利息等語。被上訴人則以：該支票非伊簽發，伊並未向上訴人借款等語，資為抗
    辯。
二、兩造不爭執之事項：
  (一)被上訴人於八十五年間，陸續向上訴人借款，除交付訴外人廖王金治所簽發之支
    票作為擔保外，並提出被上訴人所有坐落臺南市○區○○段五七三號土地，供上
    訴人以其女宋叡芳名義設定抵押權，此有被上訴人所提出之支票影本共十八紙，
    以及上訴人所提出之前開土地登記謄本影本一份附卷可稽。
  (二)被上訴人借款後，上訴人曾於八十五年九月九日書立保證書，同意被上訴人如於
    五年內清償債務，願返還被上訴人交付其使用之上揭土地。嗣被上訴人又於九十
    年八月二十八日，書立切結書，同意將前開土地及地上物交付上訴人占有使用，
    上訴人則返還由訴外人廖王金治所簽發之支票十八紙、被上訴人所簽發之本票二
    紙予被上訴人，此亦有被上訴人所提出之保證書、切結書、林國明律師事務所函
    文各一份（均為影本）為憑。
三、本件上訴人主張被上訴人持系爭支票，向其借款五十萬元，詎屆期提示該支票未
    獲兌現，被上訴人亦拒不清償，爰依消費借貸之法律關係請求被上訴人給付五十
    萬元及自起訴狀繕本送達翌日起之法定利息等語。被上訴人則否認有持該支票向
    上訴人借款之事實，辯稱伊於八十五年間向上訴人所借款項，均以土地抵償完畢
    ，上訴人亦已將當時借款所交付之支票、本票返還，系爭支票與兩造間借款債務
    無關等語。故本件所應審究者，厥為被上訴人是否於八十五年七月十二日，向上
    訴人借款五十萬元而未清償。
四、按當事人主張有利於己之事實者，就其事實有舉證之責任，民事訴訟法第二百七
    十七條前段定有明文。又消費借貸為要物契約，因金錢或其他代替物之交付而生
    效力。又支票為文義證券及無因證券，支票上權利係依支票文義而發生，與其基
    礎之原因關係各自獨立，支票上權利之行使，不以其原因關係存在為前提，尚難
    因執有支票，即得證明其所主張之原因關係為存在。本件上訴人主張被上訴人持
    系爭支票向其借款，既為被上訴人所否認，依據前開說明，自應由上訴人就已交
    付借款之事實，負舉證責任。
  (一)上訴人主張被上訴人持系爭支票前來借款時，已為借款之交付，係以土地登記謄
    本及華南商業銀行存款往來明細表為證。然查，上訴人所提出之土地登記謄本，
    乃記載被上訴人先後於八十四年十二月二十六日、八十五年五月二日，提供伊所
    有之臺南市○區○○段五七三號土地，設定最高限額五百萬元之抵押權予訴外人
    即上訴人之子宋斌宏、之女宋叡芳，而被上訴人既未否認於八十五年間陸續向上
    訴人借款之事實，則該土地登記謄本僅能證明兩造間確有多次借貸往來，尚不能
    據以特定各筆借貸之時間、金額。其次，上訴人之華南銀行存款往來明細表中，
    固於八十五年五月二十九日，有以號碼為0000000號支票，支出五十萬元
    之記載，然被上訴人始終否認收到該筆款項；又據本院依職權向華南銀行調閱該
    支票之提示記錄，則除訴外人廖王金治之背書外，並無其他可佐證上訴人兌領該
    筆票款之處，此有華南銀行九十二年十二月十九日華東存字第五八三號函卷內足
    憑；至於上訴人主張現今商場習慣，多以支票調借現金等語，縱或屬實，惟為確
    保日後之清償，對於持客票前來借款者，貸與人一般也多要求借款人背書，而查
    上訴人於原審所提出之系爭支票影本上，既無被上訴人之背書，則就上訴人於原
    審及本院所提出之證據，尚不足以認定上訴人有交付該五十萬元借款之事實。
  (二)再者，依被上訴人所提出且為上訴人所不爭執之切結書所載，被上訴人於九十年
    八月二十八日，同意將共同擔保債務之臺南市○區○○段五七三號土地及其地上
    物交付上訴人占有使用後，上訴人已將被上訴人前借款時所交付作為擔保之十八
    紙支票及二紙本票返還；而該十八紙支票且為被上訴人於受命法官行準備程序時
    庭呈經審核無誤，並有影本附卷可佐，益證被上訴人向上訴人借款時所交付作為
    擔保之支票中，未包括系爭支票。
五、綜上所述，本件上訴人所提出之系爭支票既無被上訴人簽名背書，其餘之土地登
    記謄本、存款往來明細等，至多僅能證明兩造間有借貸往來，不能特定為有無以
    系爭支票借款之事證；且據被上訴人所提出之保證書、切結書，更可認定被上訴
    人向上訴人借款時所交付之支票，均已於交付土地、地上物予上訴人後，由上訴
    人返還，則上訴人猶執前詞，主張被上訴人持系爭支票借款五十萬元未清償等情
    ，即不足採，被上訴人抗辯並未以該支票借款，應屬可信。從而，上訴人主張本
    於消費借貸之法律關係，請求被上訴人給付五十萬元，及自起訴狀繕本送達翌日
    起至清償日止之法定利息，為無理由，不應准許。原審為上訴人敗訴之判決，並
    無不合。上訴意旨指摘原判決不當，求予廢棄改判，為無理由，應予駁回。
六、據上論結，本件上訴為無理由，依民事訴訟法第四百三十六條之一第三項、第四
    百四十九條第一項、第七十八條，判決如主文。
中　　　華　　　民　　　國　　九十三　　年　　　三　　　月　　 三十　　 日
                                    臺灣臺南地方法院民事第一庭
~B審判長法官　李文賢
~B　　　法官　何清池
~B　　　法官　吳坤芳
右正本證明與原本無異
本判決不得上訴
中　　　華　　　民　　　國　　九十三　　年　　　三　　　月　　 三十　　 日
~B法院書記官　陳信良
